【裁判字號】    99,小上,13
【裁判日期】    990602
【裁判案由】    清償債務
【裁判全文】
臺灣板橋地方法院民事判決              99年度小上字第13號
上  訴  人  臺灣新光商業銀行股份有限公司
法定代理人  乙○○
上  訴  人  新光行銷股份有限公司
法定代理人  甲○○
共      同
訴訟代理人  丙○○
被 上 訴人  丁○○
上列當事人間請求清償債務事件，上訴人對於中華民國99年1 月
5 日本院板橋簡易庭98年度板小字第3671號第一審判決提起上訴
，經本院於99年5月12日言詞辯論終結，判決如下：
    主  文
原判決廢棄。
被上訴人應給付上訴人臺灣新光商業銀行股份有限公司新臺幣壹
萬元，及自民國九十五年九月二十七日起至清償日止，按年息百
分之二十計算之利息。
被上訴人應給付上訴人新光行銷股份有限公司新臺幣貳萬貳仟元
，及自民國九十五年九月二十七日起至清償日止，按年息百分之
二十計算之利息。
第一、二審訴訟費用新臺幣貳仟伍佰元由被上訴人負擔。
    理  由
一、按對於小額程序之第一審裁判之上訴，非以其違背法令為理
    由，不得為之，民事訴訟法第436 條之24第2 項定有明文。
    所謂判決違背法令係指判決不適用法規或適用不當者而言。
    且依同法第436 條之25規定，上訴狀內應記載上訴理由，並
    表明原判決所違背之法令及其具體內容，以及依訴訟資料可
    認為原判決有違背法令之具體事實。查上訴人於上訴狀業已
    表明：(1)被上訴人於原審並未主張諸如經濟一體性與消費者
    保護法等答辯之陳述，惟原審判決竟以上開理由駁回上訴人
    之請求，違反辯論主義，而有認作主張之違法。(2)上訴人臺
    灣新光商業銀行股份有限公司（下稱新光銀行；原誠泰商業
    銀行股份有限公司）與被上訴人間係消費借貸契約；被上訴
    人與訴外人巔峰電信股份有限公司（下稱巔峰公司）間則係
    買賣等契約關係，基於債權相對性原則，本不得混為一談，
    原審判決恁置民法債權「買賣契約」、「消費借貸契約」等
    相關法律條文不用，而援引外國例法例認定被上訴人得執其
    與巔峰公司間買賣等契約關係對抗上訴人，違反民法第1 條
    規定，而有判決不適用法規或適用不當者之違背法令等語。
二、上訴人主張：被上訴人前於民國94年1 月間因向訴外人巔峰
    公司購買電信等商品，而委由上訴人新光行銷股份有限公司
    （下稱新光行銷公司；原誠泰行銷股份有限公司）向上訴人
    新光銀行辦理消費性商品貸款以支付商品之總價款，並簽訂
    消費性商品貸款契約1 紙。嗣上訴人新光銀行依被上訴人之
    申請核貸撥付新臺幣（下同）4 萬8,000 元，依約定被上訴
    人自94年2 月26日起至96年1 月26日止，分24期，按月償還
    2,000 元予新光銀行。詎被上訴人自94年10月27日起即未依
    約付款，除依系爭借貸契約第7 條約定應視為全部屆期外，
    並應依同契約第6 條規定，自逾期日起按年息20% 加計遲延
    利息。又被上訴人未依約清償後，上訴人新光行銷公司以利
    害關係人身分自94年10月26日起陸續代償2 萬2,000 元，依
    民法第312 條規定，得於清償之限度內受讓上訴人新光銀行
    之權利，而扣除代償部分後，就新光銀行部分，尚餘借款1
    萬及遲延利息未償，爰本於消費借貸及民法第312 條法律關
    係提起本訴等情。（上訴人於原審聲明：被上訴人應給付上
    訴人新光銀行1 萬元；應給付上訴人新光行銷公司2 萬2,00
    0 元，及均自95年9 月27日起至清償日止，按年息20% 計算
    之利息。原審為上訴人敗訴之判決，上訴人聲明不服提起上
    訴。）併為上訴聲明：如主文所示。
三、被上訴人抗辯：被上訴人確因加入訴外人巔峰公司亞太行動
    假期，而向上訴人新光銀行貸款4 萬8,000 元，約定該電信
    商品服務合約為2 年。但巔峰公司自94年9 月間就停止服務
    ，影響被上訴人權益，經被上訴人於94年11月10日以存證信
    函通知巔峰公司及上訴人新光行銷公司，因未獲回應，故停
    止繳費及解除契約等語。併為答辯聲明：駁回上訴。
四、兩造不爭執之事項：
  (一)被上訴人因加入訴外人巔峰公司亞太行動假期，而向上訴人
    新光銀行貸款4 萬8,000 元。約定被上訴人自94年2 月26日
    起至96年1 月26日止，分24期，按月償還2,000 元。如一期
    未依約給付，視為全部屆期，並應按年息20% 加計遲延利息
    。並有消費性商品貸款契約書1 份附卷可佐（見原審卷第8
    頁）。
  (二)系爭貸款契約簽訂後，被上訴人依約繳付8 期（共16,000元
    ）後，即未再清償（見原審卷第9、10頁）。
  (三)上訴人新光行銷公司以利害關係人身分自94年10月26日起陸
    續代被上訴人清償合計2 萬2,000 元；並經取得上訴人新光
    銀行所開立消費性貸款債權移轉明書（見原審卷第7頁）。
  (四)被上訴人於94年11月10日以中和秀山郵局第232 號存證信函
    通知上訴人新光行銷公司（副本收受者為巔峰公司），以巔
    峰於94年9 月起擅停一切服務，產品服務不完整為由，被上
    訴人主張停止繳納分期款，並要求上訴人新光行銷公司對巔
    峰公司辦理消費貸款解約事宜。且於被上訴人主張行使訴訟
    之行為時，新光行銷公司得停止催繳及導致影響被上訴人一
    切信用之行為。並有被上訴人提出存證信函1 份附卷可憑（
    見原審卷第27、28頁）。
五、按所謂「相關連契約」，即以基礎原因關係（如買賣契約）
    或給付關係（如消費借貸契約）之撤銷或解除，為另一契約
    之解除條件或解除契約之事由。德國實務見解，如出賣人與
    貸款銀行有長期合作關係，貸款銀行經由出賣人之介紹，或
    由交付貸款表格予出賣人之情形，或銀行將貸款金額直接撥
    付出賣人以清償價金等均被視為具有經濟上同一性之客觀關
    聯因素，買受人得以其對出賣人所得主張之抗辯事由對抗貸
    款銀行，買賣契約與消費借貸契約兩者具有法律上之從屬性
    與相互依存之關係。日本割賦販賣法第304 條之4 亦同此見
    解。是以，即令基於誠信公平原則，在特定型態契約型（例
    如遞延（預付）型商品或服務之消費借貸契約等）有適用前
    述「相關連契約」原則之必要。承前述，相關連契約本質上
    仍係二契約（僅當事人互有重疊），就有關契約效力之意思
    表示（例如終止、解除、同時履行抗辯等意思表示），仍應
    針對個別契約當事人為之，僅肇於二契約之相關連性，例外
    擴張消費者得援引基礎原因關係契約當事人之事由，對抗貸
    款銀行，先此敘明。
六、經查，本件訴外人巔峰公司雖於94年9 月間停止服務，被上
    訴人固得以巔峰公司停止服務為由，為其與巔峰公司間契約
    後續之效力為終止或其他法律上主張後，再進而以其與巔峰
    公司間契約關係已經終止等事由，進而對貸款銀行為拒絕繼
    續付款等之抗辯。然觀諸被上訴人於原審所提出存證信函，
    承前述既僅提及「巔峰於94年9 月起擅停一切服務，產品服
    務不完整為由，被上訴人主張停止繳納分期款，並要求上訴
    人新光行銷公司對巔峰公司辦理消費貸款解約事宜。且於被
    上訴人主張行使訴訟之行為時，新光行銷公司得停止催繳及
    導致影響被上訴人一切信用之行為等語。」，顯難執該存證
    信函之提出逕為「被上訴人已經終止與巔峰公司間契約關係
    」之推論。至於存證信函內有關被上訴人要求新光行銷公司
    辦理消費借貸解約事宜乙節，則遍觀卷附契約，既查無新光
    行銷公司對被上訴人負有辦理消費借貸解約之契約義務，此
    部分至多僅能認為係「要約」，而此部分「要約」既未經新
    光行銷公司為承諾，新光行銷公司亦不受其拘束。即經本院
    調查結果認被上訴人與巔峰公司間契約關係，並未因被上訴
    人曾經寄送之前開存證信函予巔峰公司及上訴人新光行銷公
    司而終止。此外，被上訴人復未就巔峰公司停止服務乙節再
    為其他意思表示及法律上之主張，則於本件被上訴人與巔峰
    公司契約仍合法存在；被上訴人與上訴人新光銀行間貸款契
    約亦合法存在之前提下，被上訴人單執「伊沒有使用巔峰公
    司的服務」，並無法推論被上訴人已具無繼續給付貸款之法
    律正當事由。基上，本件被上訴人縱得以其與巔峰公司間抗
    辯事由對抗貸款銀行，於其既未具體對巔峰公司為何法律上
    得拒絕付款之意思表示之前提，自難跳躍認其對貸款銀行拒
    絕付款之抗辯為有理由。
七、遑論，系爭基礎原因關係契約之內容，非僅電信服務，尚包
    含取得手機、節費器、亞太電信門號及傳銷經營權等，為兩
    造所未爭執，並為被上訴人於本院準備期日時所是認。則被
    上訴人已獲給付之物品、服務等，亦非當然等同其已支付分
    期貸款數額，被上訴人既未就其未受電信服務之價額等同尚
    未清償貸款數額提出任何說明及證據為憑，二者間，亦無法
    逕為抵銷。即上訴人主張：被上訴人未就巔峰公司停止服務
    ，致伊受有若干電信服務無法使用之利己事實，提出任何說
    明，自不得為拒付貸款之依憑等語，應屬有據。
八、另被上訴人辯以上訴人之請求權已罹於時效乙節，為上訴人
    所否認。查上訴人係基於消費借貸返還請求權為請求，已如
    前述，依民法第125 條本文規定，其請求權時效為15年，迄
    今自尚未罹於時效。是被上訴人此部分抗辯，為無足取。
九、綜上所述，被上訴人之抗辯，洵無可採。從而，上訴人新光
    銀行本於消費借貸契約請求被上訴人給付1 萬元；上訴人新
    光行銷公司本於民法第312 條及消費借貸契約關係請求被上
    訴人給付2 萬2,000 元，及均自95年9 月27日起至清償日止
    ，按年息20% 計算之利息，為有理由，應予准許。又，本件
    所命給付金額未逾50萬元，依民事訴訟法第389 條第1 項第
    5 款規定，應依職權宣告假執行。原審為上訴人敗訴之判決
    ，尚有未洽。上訴意旨指摘原判決不當，求予廢棄改判，為
    有理由。爰由本院予以廢棄改判，如主文第2、3 項所示。
十、因本案事證已臻明確，兩造其餘主張、陳述及所提之證據暨
    攻擊防禦方法，經本院審酌後，認與本案判斷結果無影響，
    均毋庸再予一一審酌，附此敘明。
十一、本件第一審裁判費1,000 元、第二審裁判費1,500 元，應
      由被上訴人負擔，爰確定如主文第3 項所示。
十二、據上論結，本件上訴人之上訴為有理由，依民事訴訟法第
      436 條之1 第3 項、第450 條、第78條，判決如主文。
中    華    民    國    99    年    6     月    2     日
                  民事第一庭    審判長法  官  李世貴
                                      法  官  黃信滿
                                      法  官  陳翠琪
以上正本係照原本作成
本判決不得上訴
中    華    民    國    99    年    6     月    3     日
                                      書記官  簡曉君

司法院資訊處製作；財團法人民間司法改革基金會備份。
